臺灣臺南地方法院刑事判決　　　　　　　 96年度訴字第219號
公　訴　人　臺灣臺南地方法院檢察署檢察官
被　　　告　乙○○
選任辯護人　陳建中律師
被　　　告　戊○○
選任辯護人　洪梅芬律師
　　　　　　李季錦律師
　　　　　　涂欣成律師
被　　　告　丙○○
選任辯護人　蘇正信律師
　　　　　　蔡弘琳律師
　　　　　　陳明律師
被　　　告　甲○○
選任辯護人　李孟哲律師
　　　　　　楊國宏律師
被　　　告　丁○○
選任辯護人　蔡茂松律師
　　　　　　徐松龍律師
上列被告等因違反貪污治罪條例案件，經檢察官提起公訴（九十
五年度偵字第一四三０三號、第一七六二四號)，本院判決如下
：
    主  文
本件管轄錯誤，移送於臺灣臺北地方法院。
    理  由
一、公訴意旨略以：被告戊○○係文化大學環境設計學院院長，
    ，被告丙○○係臺北科技大學建築與都市設計研究所及建築
    系教授，被告甲○○係臺北科技大學能源與冷凍空調學系教
    授，被告丁○○係臺灣大學土木工程學系教授，且被告戊○○、丙○○、甲○○、丁○○與洪慶雲（文化大學建築及都
    市計畫設計學系副教授）、劉福勳（中華大學建築學院院長
    ）、李麗雪（中華大學景觀建築學系副教授）等人均獲新竹
    市政府依政府採購法委託辦理總工程款高達新臺幣（下同）
    二十三億元以上之「新竹市第十七村、第十八村、第十九村
    新建統包工程」採購招標案（下稱本件招標案）之評選委員
    ，為受地方自治團體所屬機關依法委託，從事與委託機關權
    限有關之公共事務者。而吳昌成、陳萬、魏新站（以上三人
    均另經檢察官偵辦）與被告乙○○為謀取本件招標案之工程
    利益，共同基於行賄最有利標評選委員之犯意，陳萬先向被
    告戊○○、丙○○、甲○○、丁○○刺探本件招標案評選委
    員之名單，而被告戊○○、丙○○、甲○○、丁○○分別基
    於洩漏中華民國國防以外應秘密文書之犯意，將與會之評選
    委員委員名單洩漏予陳萬，且被告丙○○尚洩漏其他競標廠
    商之服務建議書予陳萬。陳萬、吳昌成、魏新站及被告乙○○取得評選委員名單後，即於九十五年三月間，集資一千二
    百萬元賄款，並由陳萬於九十五年四月十九日評選日前約一
    個月之某日，分別至戊○○位於臺北市士林區○○○路○段
    五一巷十六號二樓住處，以及被告丁○○、甲○○、丙○○
    、洪慶雲、劉福勳位於各自任職學校之研究室內，各行賄五
    十萬元，並曾至李麗雪任職學校之研究室，以茶葉袋內藏三
    十萬元之方式，向李麗雪行賄（但李麗雪於陳萬離開後，發
    現袋內茶葉罐有現金三十萬元，隨即於隔日通知陳萬前來取
    回），而對戊○○、丙○○、甲○○、丁○○、洪慶雲、劉
    福勳、李麗雪等評選委員行求，請各該評審委員於評審時，
    能支持與吳昌成搭配承攬該案之新亞建設開發股份有限公司
    （下稱新亞公司）。惟因本件招標案金額龐大，在疑似競標
    廠商競相發動銀彈攻勢下，新亞公司並未能順利得標，故認
    被告戊○○、丙○○、甲○○、丁○○均涉犯刑法第一百三
    十二條第一項之洩露國防以外機密罪及貪污治罪條例第四條
    第一項第五款之違背職務收受賄賂罪，被告乙○○則涉犯貪
    污治罪條例第十一條第一項之行賄罪等語。
二、按案件由犯罪地或被告之住所、居所或所在地之法院管轄，
    刑事訴訟法第五條第一項有明文規定。所謂犯罪地，參照刑
    法第四條之規定，解釋上自應包括行為地與結果地兩者而言
    。所謂被告所在地，係指其身體所在之地，並以起訴時即該
    案件繫屬於法院時為準，至其所在之原因，無論自由與強制
    ，皆所不問（最高法院四十八年臺上字第八三七號、七十二
    年臺上字第五八九四號刑事判例意旨、八十七年度臺非字第
    三七０號刑事判決意旨參照）。又刑事訴訟法並未明文規定
    住所及居所之定義，依據民法第二十條第一項及第二十三條
    規定，依一定事實，足認以久住之意思，住於一定之地域者
    ，即為設定其住所於該地；因特定行為選定居所者，關於其
    行為，視為住所。至於依據戶籍法所為之戶籍登記者，按戶
    籍僅係基於特定目的所為之管制措施，有無居住事實認定之
    根據，不能僅以設籍作為唯一判斷標準，而在某地設有戶籍
    ，亦僅能「推定」為具有久住之意思（司法院大法官釋字第
    五四二號、第五五八號解釋理由書意旨參照）。是我國民法
    關於住所之設定，兼採主觀主義及客觀主義之精神，必須主
    觀上有久住一定區域之意思，客觀上有住於一定區域之事實
    ，該一定之區域始為住所，故住所並不以登記為要件。又戶
    籍法為戶籍登記之行政管理規定，戶籍地址乃係依戶籍法所
    為登記之事項，戶籍地址並非為認定住所之唯一標準。如受
    送達人之住居所、事務所或營業所現已變更者，縱令其戶籍
    登記尚未遷移，仍不得於原戶籍登記處所為寄存送達。（最
    高法院八十八年度臺抗字第二五一號、九十三年度臺抗字第
    三九三號民事裁定意旨參照）。而所謂住所或居所遷移，應
    以實際情形為準，非以形式上之戶籍有無遷移為準。戶籍法
    第二十五條、五十四條、五十六條規定：戶籍登記事項自始
    不存在或自始無效時，應為撤銷之登記，故意為不實之申請
    者，由戶政事務所處罰之；次依同法第四十七條第三、四、
    五項、同法施行細則第十三條第一項第九款、第二項、第十
    五條之規定，戶籍遷徙登記之申請，應於事件發生或確定後
    三十日內為之，申請人應於申請時提出證明遷徙事實之文件
    ，由戶政機關查驗核實後為之。足徵【戶籍法所謂之遷出及
    遷入登記，並非僅指戶籍上之異動而已，實應包括居住處所
    遷移之事實行為在內，故如僅將戶籍遷出或遷入，而實際居
    住所未隨之遷移，本質上即屬不實，戶政事務所除可依上開
    規定科以行政罰鍰外，並得以其實際上無遷徙之事實，而逕
    行撤銷其遷入登記】（最高法院九十一年度第十七次刑事庭
    會議決議，七十四年度臺上字第一二五五號、九十二年度臺
    上字第一一三○號刑事判決意旨參照）。末按管轄之有無，
    應依職權調查之，法院所認管轄之有無係不當者，乃判決當
    然違背法令。無管轄權之案件，應諭知管轄錯誤之判決，並
    同時諭知移送於管轄法院，刑事訴訟法第三百零四條、第三
    百七十九條第四款分別定有明文。
三、經查，依據起訴狀記載及檢察官所附卷證資料暨本院依職權
    調查結果：
  (一)有關犯罪行為地及結果地部分：
    公訴意旨認為被告乙○○涉犯貪污治罪條例第十一條第一項
    之行賄罪，被告戊○○、丙○○、甲○○、丁○○均涉犯同
    條第四條第五款之違背職務收受賄賂罪，而被告乙○○由陳
    萬向戊○○、丙○○、甲○○、丁○○行賄，且戊○○、丙○○、甲○○、丁○○違背職務而收受賄賂之地點，分別依
    附表一所示，均非在本院所管轄之區域內，再被告乙○○由
    陳萬向洪慶雲、劉福勳、李麗雪行賄之地點，依附表二所示
    ，亦均非在本院所管轄之區域內；再者就被告戊○○、丙○○涉犯刑法第一百三十二條第一項之洩露國防以外機密罪部
    分，被告戊○○、丙○○、甲○○、丁○○均堅詞從未在臺
    南市或臺南縣內與陳萬見面或商討本件招標案之相關事宜等
    語（見審理卷第三０九頁、第三一０頁），且遍查本案調查
    局案卷及偵查案卷，均未見有何足以顯示被告戊○○、丙○○曾在本院所管轄之區域內，對陳萬洩露本件招標案評審委
    員名單或競標廠商服建議書之證據資料。則本件被告五人所
    涉犯罪之犯罪地及結果地，均非在本院所管轄之區域內。
  (二)被告五人住居所或所在地部分：
  1.被告戊○○、丙○○、甲○○、丁○○部分：
    被告戊○○除陳稱：我自七十八年起迄今，均住在臺北市士
    林區○○○路○段五十一巷十六號二樓等語，被告丙○○除
    陳稱：我自八十五年迄今，均住在臺北市○○區○○路三段
    七十四巷十二號三樓等語，被告甲○○除陳稱：我從九十年
    起迄今，均住臺北市○○區○○路二十五巷五十二號三樓等
    語，且被告丁○○除陳稱：我從九十三年年初迄今，一直住
    在臺北市○○區○○街五十八巷十四號Ｂ棟二０三室，並於
    九十六年一月二十四日將戶籍地由臺北市○○區○○街十六
    之三號地址遷至上開同街五十八巷十四號Ｂ棟二０三室等語
    外，渠四人尚均陳稱：從未在臺南縣市有住所或居所，亦未
    曾想在臺南縣市設有住所或居所等語（見審理卷第三０八頁
    至第三一０頁），且被告戊○○、丙○○、甲○○、丁○○
    確實將戶籍地設於上開渠四人所述之住所地，有渠等之個人
    基本資料查詢結果四份可稽（見審理卷第十三頁至第十六頁
    ），是被告戊○○、丙○○、甲○○、丁○○之住所地係位
    於上揭之戶籍地，並非於本院管轄區域內，亦無居所設於本
    院管轄區域，或於九十六年二月十三日本件起訴繫屬於本院
    時身體所在於本院管轄區域內之情形。
  2.被告乙○○部分：
    被告乙○○固曾於九十六年一月三日十六時三十三分許，將
    原所設籍地址「臺北市○○區○○路二四三巷十一號三樓」
    （下稱原臺北戶籍地），改遷移至「臺南縣永康市○○路一
    九八號之九」（下稱臺南戶籍地），有臺南縣永康戶政事務
    所九十六年三月五日南縣永戶字第０九六００００八一二號
    函附之遷入戶籍登記申請書可稽（見本院卷第三六頁至第三
    七頁），然查：
  (1)臺南戶籍地連同一九八號之十號地址，為「達展室內裝修設
    計有限公司」登記之所在地，有公司及分公司基本資料查詢
    明細表可稽（見審理卷第三九七頁），再經本院法官於九十
    六年四月十三日前往臺南戶籍地勘驗，發現臺南戶籍地乃商
    業辦公處所『達展關係事業，吳昌成建築師事務所、達展室
    內設計裝修公司』所在地，且管理員提出之住戶資料上，臺
    南戶籍地連同一九八號之十號地址欄上僅見載有吳昌成之姓
    名，且上址處所內有以上空之ＯＡ辦公家具作區隔，約有十
    餘人在該辦公處所工作，而經前往該處所人員所示「乙○○
    居住地點之房間」，僅見未鋪設床單之空床墊一張，床墊旁
    邊櫃子之抽屜內空無一物，電腦桌上空無一物，延長線並未
    展開使用，電腦桌旁之抽屜內僅見載有收件人為「達展室內
    設計陳玉華先生」之牛皮紙袋、企劃書及些許之文具，書桌
    之抽屜內空無一物，書桌旁存有一空紙箱，且上開處所所使
    用之廁所，並未見掛有毛巾或梳洗衛浴等相關設備器具，有
    勘驗筆錄及照片二十五張可稽【見本院九十六年度訴字第二
    一八號刑事案卷（係被告乙○○另涉貪污治罪條例案件，下
    稱九十六年度訴字第二一八號案卷）第一卷第一四０頁至第
    一五０頁】，可見臺南戶籍地係供商業辦公處所使用，雖存
    有未鋪設床單之空床墊一張，但未見置有枕頭、被褥，亦未
    設有梳洗衛浴設備器具等居住生活之基本民生配備，已難認
    為業有進駐居住之跡象。再者經臺南縣警察局永康分局復興
    派出所警員於九十六年三月二十日至臺南戶籍地實際查證後
    ，報稱被告乙○○自九十六年一月三日將戶籍地遷至臺南戶
    籍地，迄至查證之日均未在該址居住過，有臺南縣警察局永
    康分局九十六年三月二十三日南縣永警偵字第０九六０００
    四四四四號函及函附之查證報告可憑（見審理卷第五九頁、
    第六十頁）。則由上開勘驗臺南戶籍地及現場查證之結果，
    顯無法認為被告乙○○有何在臺南戶籍地居住生活之事實。
  (2)又被告乙○○初次於法務部調查局臺北縣調查站詢問時，即
    自陳使用門號0000000000號行動電話號碼（下稱
    系爭行動電話號碼），並以該電話與陳萬聯絡等語（見臺南
    地方法院檢察署九十五年度他字第四五四八號偵查卷第八六
    頁、第八七頁），且被告乙○○於九十六年度訴字第二一八
    號案審理中，尚自承其於九十六年一月三日前往臺南縣永康
    市戶政事務所辦理戶籍遷入登記時，亦播打使用系爭行動電
    話號碼對外聯絡等語（見九十六年度訴字第二一八號案卷第
    二卷第二一頁）；又在本院九十六年度訴字第二一八號案於
    九十六年三月九日進行第一次準備程序之日時，依該日之基
    地台位址，也有出現被告乙○○於本院轄區使用系爭行動電
    話號碼通話之紀錄（見本院九十六年度訴字第二一八號案卷
    第一卷第二二四頁）；再者被告乙○○為出生於澎湖之人，
    而系爭行動電話號碼於九十六年農曆小年夜（二月十六日）
    起至同月二十日初三上午止，為系爭行動電話號碼提供服務
    之基地台，均位於澎湖地區（見九十六年度訴字第二一八號
    案卷第一卷第一九九頁至二一一頁之通聯記錄），可見被告
    乙○○於農曆過年期間在澎湖地區，仍使用系爭行動電話號
    碼作為聯絡工具。是依前開資料，被告乙○○於辦理戶籍遷
    入登記、農曆返家過年及前往本院開庭時，均使用系爭行動
    電話號碼手機，益見其對系爭行動電話號碼手機使用之緊密
    程度甚高，足以認為系爭行動電話號碼乃其隨身慣用之行動
    電話號碼，且查：
  分析系爭行動電話號碼自九十六年一月一日起至同年四月十
    三日止之通聯記錄，系爭行動電話號碼早上第一筆通聯紀錄
    及夜間最後一筆通聯紀錄所顯示之基地台位址，絕大部分均
    在「臺北市中山區○○○路○段七十五號十二樓頂」、「臺
    北市中山區○○○路○段一、三號十二樓頂」、「臺北市松
    山區○○○路○段一一一號二十樓頂」等處（見本院九十六
    年度訴字第二一八號案卷第一卷第一五六頁至第二六０頁之
    通聯記錄），與被告乙○○之原臺北戶籍地相距極近，則由
    上開通聯紀錄所顯示之基地台位址，呈現被告乙○○應以原
    臺北戶籍地之周遭附近為實際生活之區域。
  再系爭行動電話號碼自九十六年一月三日被告乙○○遷入臺
    南戶籍地起，至同年四月十三日本院法官前往臺南戶籍地勘
    驗止之雙向通聯記錄，其中系爭行動電話號碼發話通聯記錄
    中，僅曾有如附表三所示出現在本院轄區之情形，且分析系
    爭行動電話號碼出現於本院轄區之通聯記錄：
    (甲)九十六年一月三日乃被告乙○○前往辦理臺南戶籍地遷入
      手續之日，且該日第一筆通聯紀錄顯示之基地台位址係「
      臺北市中山區○○○路○段七十五號十二樓頂」，最後一
      筆通聯紀錄（當日十八時十五分三十秒）顯示之基地台位
      址固為「臺南縣仁德鄉仁愛村八０八號五樓頂」，但隔日
      第一筆通聯紀錄（十時五十七分四十九秒）顯示之基地台
      位址即為「臺北市松山區○○○路○段一一一號二十樓頂
      」（見本院九十六年度訴字第二一八號案卷第一卷第一五
      八頁、第一五九頁之通聯記錄），足見被告乙○○雖於九
      十六年一月三日從臺北地區出發而曾出現於本院轄區，但
      隔日又隨即出現在臺北地區靠近原臺北戶籍地附近。
    (乙)九十六年二月二日被告乙○○亦曾在本院轄區使用系爭行
      動電話號碼，但該日最後一筆通聯記錄（二十時五十一分
      二十秒）顯示之基地台位址，係在臺北市中山區，且隔日
      第一筆通聯記錄顯示之基地台位址係在臺北市松山區（見
      本院九十六年度訴字第二一八號案卷第一卷第一八三頁之
      通聯記錄），可見被告乙○○雖於九十六年二月二日曾有
      出現於本院轄區，但實際上同日夜間又立即返回臺北地區
      。
    (丙)九十六年三月九日則為九十六年度訴字第二一八號案之準
      備程序期日，被告乙○○業有到庭，然該日最後一筆系爭
      行動電話號碼受話之通聯記錄（二十二時四十六分三十二
      秒）顯示之基地台位址，係在與原臺北戶籍地相近之「臺
      北市松山區○○○路○段一一一號二十樓頂」（見本院九
      十六年度訴字第二一八號案卷第一卷第二二六頁之通聯記
      錄），亦見被告乙○○雖因於九十六年三月九日至本院開
      庭而有出現在臺南縣市，但同日夜間被告乙○○即已返回
      原臺北戶籍地附近。
    從而，被告乙○○雖曾如附表三所示三日有在臺南縣市地區
    出現之情，但依據上開通聯紀錄，顯示被告乙○○於同日夜
    間旋即返回臺北地區，甚而出現在原臺北戶籍地附近，亦即
    被告乙○○僅短暫出現於臺南縣市地區，隨即返回臺北地區
    ，並無在臺南縣市地區久住之情形。
  (3)又依系爭行動電話於九十六年二月十三日全日之通聯紀錄顯
    示之基地台位址，全部位於臺北地區，足認被告乙○○於九
    十六年二月十三日本件起訴繫屬於本院時，並無身體所在於
    本院管轄區域內之情形。
  (4)綜合上開證據資料，被告乙○○形式上雖遷入臺南戶籍地，
    但依本院勘驗及警員現場查證結果，均無法顯示被告乙○○
    有何在臺南戶籍地居住生活之事實，且僅曾於附表所示三日
    有短暫出現在臺南縣市地區，然隨即返回臺北地區，並無久
    住於臺南縣市地區之狀況，復再參以系爭行動電話通聯紀錄
    顯示之基地台位址，絕大部分均在與被告乙○○之原臺北戶
    籍地相距極近，彰顯被告乙○○應以原臺北戶籍地之周遭附
    近為實際生活之區域等情以觀，被告乙○○實際上居住於原
    臺北戶籍地，並以之為住所，客觀上毫無久住於臺南戶籍地
    之事實，無從認為臺南戶籍地為被告乙○○實際居住之住所
    地或居所地，自應以被告乙○○目前實際居住之原臺北戶籍
    地，為其住所地。
四、綜上所述，本件起訴繫屬本院之時，被告五人之犯罪行為地
    及結果地，以及住所、居所或所在地，均非在本院管轄之區
    域，檢察官向本院提起公訴，揆諸前開法條規定之說明，自
    有未合，且因被告五人中，除被告戊○○外，均居住於臺灣
    臺北地方法院管轄之區域內，考量被告五人到庭之便利性，
    爰不經言詞辯論，逕為諭知管轄錯誤之判決，並移送於有管
    轄權之臺灣臺北地方法院。
據上論斷，應依刑事訴訟法第三百零四條、第三百零七條，判決
如主文。
中　　華　　民　　國　　96　　年　　6 　　月　　29　　日
　　　　　　　　　刑事第十一庭審判長法　官　張維君
                                    法　官　黃翰義
                                    法　官　陳威龍
以上正本證明與原本無異。
如不服本判決應於收受本判決後10日內向本院提出上訴書狀，並
應敘述具體理由。如未敘述上訴理由者，應於上訴期間屆滿後20
日內向本院補提理由書狀（均須按他造當事人之人數附繕本）「
切勿逕送上級法院」。
　　　　　　　　　　　　　　　　　　書記官　鄭吉裕
中　　華　　民　　國　　96　　年　　6 　　月　　29　　日
附表一：
行賄對象    行賄、收賄地點
戊○○      位於臺北市士林區○○○路○段五一巷十六號二樓住處
丙○○      位於臺北市之臺北科技大學內之研究室
甲○○      位於臺北市之臺北科技大學內之研究室
丁○○      位於臺北市之臺灣大學內之研究室
附表二：
行賄對象    行賄地點
洪慶雲      位於臺北市之文化大學內之研究室
劉福勳      位於新竹市之中華大學內之研究室
李雪雲      位於新竹市之中華大學內之研究室
附表三：
日期  時間   基地台
1/3   16:45  臺南縣永康市○○里○○路36號13F頂
      18:09  臺南縣仁德鄉仁愛村仁愛1211號2F頂
      18:12  臺南縣仁德鄉仁愛村仁愛1211號2F頂
      18:15  臺南縣仁德鄉仁愛村仁愛808號5F頂
2/2   16:52  臺南縣永康市五王里19鄰成斥#xffd;76號8F頂
      17:34  臺南縣永康市○○里○○鄰○○路144-15號8F頂
      17:35  臺南縣永康市○○里○○鄰○○路144-15號8F頂
      18:54  臺南縣仁德鄉仁愛村仁愛1211號2F頂
3/9   12:40  臺南縣東區○○里○鄰○○路138號6F頂及R2F頂
      12:46  臺南市○區○○路338號5F
      12:48  臺南縣歸仁鄉○○○路○段58號2樓
      12:51  臺南縣永康市○○村○○街21巷3號4F
      13:01  臺南縣永康市五王里19鄰成斥#xffd;76號8F頂
